臺灣臺中地方法院民事判決　九十三年度重訴字第二四八號
　　原　　　告　乙○○
　　　　　　　　丙○○
　　共　　　同
　　訴訟代理人　蔡本勇律師
　　被　　　告　甲○○
右當事人間請求確認抵押權不存在等事件，於民國九十三年十一月十六日言詞辯論終
結，本院判決如下：
    主      文
確認被告就原告乙○○所有坐落臺中市○○區○○段三一八一地號土地，應有部分一
萬分之一千七百四十七、原告丙○○所有坐落臺中市○○區○○段三一八一地號土地
，應有部分一萬分之八千二百五十三、及原告丙○○所有坐落臺中市○○區○○段一
九○三建號、門牌號碼臺中市○○區○○路二六○巷八二號之建物，於民國八十二年
三月十六日以臺中市中正地政事務所收件字號八十二年普字第○一一一二一號所為設
定本金最高限額新臺幣貳仟萬元之抵押權所擔保之抵押債權不存在。
被告應塗銷前項抵押權之設定登記。
訴訟費用由被告負擔。
    事實及理由
壹、本件被告未於言詞辯論期日到場，核無民事訴訟法第三百八十六條各款所列情形
    ，爰依原告之聲請，由其一造辯論而為判決。
貳、原告起訴主張：被告於民國八十二年三月間，欲參加高雄縣仁武鄉大灣自辦市地
    重劃，要求訴外人馬榮祥、馬倉國提供不動產，擔保土地重劃之完成及買賣契約
    之履行，乃由高武孟擔任債務人，並由原告之前手蔡瑞嬌、高武孟提供當時為其
    所有坐落臺中市○○區○○段三一八一地號土地及同段一九○三建號，亦即門牌
    臺中市○○區○○路二六○巷八二號之建物（下稱系爭土地及建物）為被告設定
    本金最高限額新臺幣（下同）二千萬元之抵押權（下稱系爭抵押權），存續期間
    自八十二年三月三十一日至八十三年三月二十八日止。嗣馬榮祥與被告多次因土
    地重劃紛爭涉訟，並於九十年六月二十八日達成訴訟上和解，馬榮祥並已依和解
    筆錄內容履行完畢，惟經馬榮祥多次催促，被告均拒不辦理塗銷系爭抵押權登記
    。又依系爭抵押權登記所擔保者為被告對高武孟之債權，馬榮祥、馬倉國並非系
    爭抵押權登記之債務人，縱被告對馬榮祥、馬倉國仍存有債權，亦非系爭抵押權
    所擔保之債權。前開抵押權之存續期間既已屆至，則該抵押權所擔保債權亦歸於
    確定，然在該期間內，被告既對高武孟無任何擔保債權存在，基於抵押權之從屬
    性，該抵押權自應歸於消滅。爰依抵押權從屬性及民法第七百六十七條之法律關
    係，訴請確認系爭抵押債權不存在且被告應塗銷系爭抵押權設定登記等語。並聲
    明：(一)確認被告就原告所有系爭土地及建物於八十二年三月十六日以臺中市中正
    地政事務所收件字號八十二年普字第○一一一二一號所為設定本金最高限額二千
    萬元之抵押權所擔保之抵押債權不存在。(二)被告應塗銷上開抵押權設定登記。
參、被告未於言詞辯論期日到場，據其提出之書狀答辯略以：被告於八十二年三月十
    三日與訴外人馬榮祥、馬倉國二人簽訂「不動產買賣契約書」及「承諾書」，約
    定馬榮祥未依該買賣契約內容，於重劃完成公告之日起十日內，將售予被告之土
    地移轉登記與被告，依該契約第四條規定，應給付被告一千零六十五萬四千元之
    違約金；如自重劃之日起一年內未能完成重劃，應另給付違約金一千零六十五萬
    四千元，並設定系爭抵押權以擔保上開債務之履行。然馬榮祥迄八十九年間仍未
    能完成重劃，因而涉訟，嗣於九十年六月二十八日被告與馬榮祥等就高雄地院八
    十九年度重訴字第四○四號土地所有權移轉登記事件達成訴訟上和解，惟馬榮祥
    迄未依和解內容及上開「承諾書」之約定，履行其給付義務。故被告對於馬榮祥
    、馬倉國之債權既仍存在，據以擔保該債權之最高限額抵押權之效力，即不受影
    響等語，資為抗辯。並聲明：駁回原告之訴。
肆、下列事實為兩造所不爭執，並有系爭土地及建物之登記謄本各一份，及不動產買
    賣契約書、承諾書、高雄地院九十年六月二十八日八十九年度重訴字第四○四號
    和解筆錄、系爭抵押權設定契約書等影本各一份在卷足憑，自堪信為真實，本院
    採為判決之基礎。
  一、八十二年三月十三日訴外人馬榮祥、馬倉國與被告約定，提供系爭土地及建物
      設定抵押權，以擔保馬榮祥、馬倉國等因不動產買賣契約及承諾書所約定義務
      之履行。
  二、訴外人高武孟、蔡瑞嬌曾於八十二年三月十六日就當時為其所有之系爭土地及
      建物，為被告設定本金最高限額二千萬元之抵押權，約定其中一千零六十五萬
      元係擔保買賣契約之履行，其餘九百三十五萬元作為重劃保證金，重劃完成後
      即塗銷抵押權設定，權利存續期間自八十二年三月三十一日起至八十三年三月
      二十八日止，系爭抵押權登記迄未辦理塗銷。
  三、系爭抵押權登記係以訴外人高武孟為債務人，義務人分別為訴外人高武孟、蔡
      瑞嬌，抵押權人則為被告。
  四、被告與高武孟間無任何債權債務關係。
  五、原告乙○○於八十九年十一月三日取得系爭土地之應有部分一萬分之一千七百
      四十七之所有權移轉登記；其餘土地應有部分一萬分之八千二百五十三連同系
      爭建物，則由原告丙○○於九十年七月十二日取得所有權移轉登記。
  六、被告於九十年六月二十八日就高雄地院八十九年度重訴字第四○四號土地所有
      權移轉登記事件，與馬榮祥等達成訴訟上和解。
伍、本件訴訟之爭點：
  一、系爭抵押權所擔保之抵押債權是否存在？
  二、原告請求被告塗銷系爭抵押權設定登記，有無理由？
陸、得心證之理由：
  一、按確認法律關係之訴，非原告有即受確認判決之法律上利益者，不得提起之，
      民事訴訟法第二百四十七條第一項前段定有明文。所謂「即受確認判決之法律
      上利益」，須因法律關係之存否不明確，致原告在私法上之地位有受侵害之危
      險，而此項危險得以對於被告之確認判決除去之者，始為存在，最高法院著有
      二十七年上字第三一六號民事判例可資參照。本件原告主張被告與訴外人高武
      孟間之系爭抵押債權不存在乙節，為被告所否認，是兩造就系爭抵押債權是否
      存在顯有爭執，且該抵押債權之存否，攸關原告所有系爭土地及建物有無抵押
      權之物上負擔，則原告在私法上之地位因被告主張抵押債權仍存在而有受侵害
      之危險，而此項危險得以對於被告之確認判決除去，故應認本件原告有即受確
      認判決之法律上利益，合先敘明。
  二、不動產物權，依法律行為而取得設定、喪失、及變更者，非經登記，不生效力
      。民法第七百五十八條定有明文。查抵押權為民法所定的不動產物權，於依法
      律行為而設定時，按上開之規定，自需經登記始生效力，此即為抵押權之公示
      原則。又抵押權係為擔保特定債權而存在，且係就特定物設定之，故抵押物與
      擔保債權乃為構成抵押權內容之重要部分，亦即抵押物與擔保債權均需特定，
      此稱為抵押權之特定原則。從而，抵押權需以登記方法加以公示者，不僅係特
      定之抵押物，且包括所擔保之特定債權。而特定債權之基本要素，除債權之種
      類與金額外，亦應包含債權之當事人即債權人與債務人。因之，擔保債權之債
      務人，於辦理抵押權登記時，自應予以登記，始符合抵押權之公示原則與特定
      原則。苟為抵押權設定時，未將之列為債務人加以登記，縱抵押權人對之有債
      權存在，該債權亦非抵押權所擔保之債權。此觀最高法院七十二年台上字第二
      四三二號判例揭示：「抵押權為不動產物權，非經登記，不生效力，抵押權人
      僅能依設定登記之內容行使權利，是抵押債務人究為何人，應以設定登記之內
      容為準」即明。本件系爭抵押權既登記高武孟為債務人，依上開說明，自應以
      被告對高武孟所存之債權，始為該抵押權所擔保之債權。縱使被告主張其對訴
      外人馬榮祥、馬倉國仍存有上開「不動產買賣契約書」及「承諾書」所示之債
      權等語為真正，此項債權亦非系爭抵押權所擔保之債權。是被告既已自認與高
      武孟間無債權債務關係，則系爭抵押權之抵押債權自不存在，從而，原告請求
      確認被告對系爭不動產之抵押債權不存在，核屬有據，應予准許。
  三、抵押權係為擔保債權將來得以受償而設定，乃從屬於主權利即債權之從權利。
      如抵押權所擔保之債權因清償、提存、免除、混同等原因而全部消滅時，抵押
      權亦隨之消滅，是為抵押權消滅上之從屬性。又最高限額抵押權係對於債權人
      一定範圍內之不特定債權，預定一最高限額，由債務人或第三人提供抵押物予
      以擔保之特殊抵押權。若抵押權擔保之不特定債權因存續期間屆至而變為特定
      債權，其所擔保債權之流動性隨之喪失，該抵押權與擔保債權之結合狀態隨之
      完全恢復，在抵押權從屬性上即與普通抵押權一致。若該權利存續期間內所可
      能發生之債權，已確定不存在，基於抵押權之從屬性，應許抵押人或抵押物之
      受讓人請求塗銷該抵押權設定登記。本件系爭抵押權之存續期間自八十二年三
      月三十一日起至八十三年三月二十八日止，業已屆至，其所擔保之債權復未存
      在，而原告為系爭抵押物之受讓人等情，業如前述，則依上開說明，原告請求
      被告塗銷系爭抵押權設定登記，為有理由，亦應准許。
柒、一造辯論判決及訟費用負擔之依據：民事訴訟法第三百八十五條第一項前段、第
    七十八條。
中　　華　　　民　　　國　 　九十三 　　年　　　十一　　　月　 　三十　 日
                                      臺灣臺中地方法院民事第四庭
~B法　官　張恩賜
右正本係照原本作成。
如對本判決上訴，須於判決送達後二十日內向本院提出上訴狀（須附繕本）。
中　　華　　　民　　　國　 　九十三 　　年　　　十一　　　月　 　三十　 日
~B書記官　陳麗卿
